【裁判字號】    92,訴,162
【裁判日期】    920909
【裁判案由】    貪污等
【裁判全文】
臺灣苗栗地方法院刑事判決                          九十二年度訴字第一六二號
    公  訴  人  臺灣苗栗地方法院檢察署檢察官
    被      告  丙○○
    指定辯護人  本院公設辯護人丁○○
右列被告因貪污等案件，經檢察官提起公訴（九十年度偵字第一九一九號），本院判
決如左：
    主  文
丙○○依據法令從事公務之人員，連續利用職務上之機會，詐取財物，處有期徒刑柒
年陸月，褫奪公權伍年；犯罪所得財物新台幣玖佰伍拾壹萬捌仟零拾肆元應予追繳，
如全部或一部無法追繳時，以其財產抵償之。
扣案之偽造臺灣銀行頭份分行轉帳章壹顆、乙○○之姓名章壹顆及附表二所示偽造臺
灣銀行頭份分行轉帳章及乙○○姓名章之印文共肆拾壹枚均沒收。
    事  實
一、丙○○係苗栗縣警察局頭份分局（下稱頭份分局）員警，自民國（下同）七十六
    年八月間起，擔任該分局出納職務，負責該分局員警之薪俸、超勤薪貼、年終獎
    金及考績獎金（以下稱薪俸等項）核報職務，係依據法令從事公務之人員。丙○
    ○長期擔任出納職務，深諳頭份分局員警眾多，且員警薪俸等項印領清冊之登載
    ，均以員警之俸點數為計算基礎，若非詳實核對每位員警之實際俸點數，無以得
    悉每項薪資印領清冊中列載之員警薪資是否正確；且每位員警薪資均係透過臺灣
    銀行頭份分行，轉帳至每位員警位於臺灣銀行頭份分行之帳戶內，而該分行承辦
    人員就應轉帳之數額及入款之帳戶，均依丙○○事先製作之轉帳清冊（僅列載帳
    號及數額），並無查核之權。丙○○竟基於核辦員警薪資詐取財物及偽造文書之
    概括犯意，於其職務上製作如附表所示各項印領清冊時（薪俸部分為前一月份之
    十九日、二十日，超勤薪貼部分為下一月份之五日前，年終獎金部分為當年之十
    二月底，考績獎金部分為次年之二、三月），連續以浮報部分員警可領之數額方
    式，製作不實之印領清冊，將各該清冊再送請頭份分局不知情之主計、人事業務
    承辦人員會核及該分局分局長、苗栗縣警察局會計室、秘書室主任、人事主任、
    會計室主任、局長（或其業務代理人）、苗栗縣政府財政局承辦人員審核時，均
    疏未實際核對各員警之俸點，均遭丙○○蒙蔽，乃依丙○○浮報之數額審核通過
    ，並由苗栗縣政府如數撥款入頭份分局位於臺灣銀行頭份分行之帳戶內，丙○○
    繼而於職務上製作之轉帳清冊，將浮報之數額全數列載轉帳於帳戶，或丙○○以
    其女陳映汝名義在臺灣銀行頭份分行開設之帳戶內（登載於磁碟片中，僅紀錄數
    額及應轉入之帳號），並將不實之轉帳清冊送交臺灣銀行頭份分行承辦人，利用
    該分行不知情之業務承辦人員，依該轉帳清冊登載之內容完成轉帳，丙○○因此
    前後共順利詐得新台幣（下同）九百五十一萬八千零十四元（歷次浮報之數額，
    及每位員警遭浮報之數額，均詳如附表一所示）。
二、從八十九年十一月起，為便於稽核考查，於送交臺灣銀行頭份分行之轉帳清冊，
    除仍維持未紀錄員警姓名之應轉帳數額及帳號外，另應附載有員警姓名轉帳帳號
    及轉帳數額之書面轉帳清冊一式二份，於臺灣銀行頭份分行承辦人員轉帳完成後
    ，則於該書面之轉帳清冊上，加蓋臺灣銀行頭份分行轉帳章，並由承辦人蓋章確
    認，其後一份交還給丙○○留存，以供日後查核。丙○○為掩飾其詐領財物之犯
    行，乃於八十九年十月間，在頭份鎮某不詳之刻印店，利用不知情之刻印人，偽
    刻臺灣銀行頭份分行轉帳章及業務承辦人乙○○之姓名章，待臺灣銀行頭份分行
    將蓋有轉帳章，以示依該轉帳清冊之指示，完成轉帳之轉帳清冊返還時，本應將
    之留存，以供日後查核，竟對其職務上所掌管之上開轉帳清冊予以銷毀，另行製
    作一份與該銷毀之轉帳清冊內容不符，而與原不實之印領清冊相符之轉帳清冊，
    並蓋用偽刻之轉帳章及乙○○之姓名章（如附表二所示），以供上級查核，足以
    生損害於苗栗縣政府對員警薪俸等項核發及審核之正確性。
三、嗣於九十年四月間，苗栗縣警察局會計室業務承辦人員審核丙○○陳報之資料時
    ，發現丙○○有浮報情事，乃於同年四月十三日凌晨一時許，逕行拘提丙○○，
    並於丙○○之辦公室內起出上開偽造之臺灣銀行頭份分行轉帳章、乙○○姓名章
    ，及丙○○、陳映汝名義之存摺簿共四本，再經核對歷年來丙○○製作之薪俸等
    項印領清冊始悉上情。
四、案經苗栗縣警察局移送台灣苗栗地方法院檢察署檢察官偵查起訴。
    理  由
一、右揭事實，迭據被告丙○○於警詢時及偵、審中自白不諱，並經證人即苗栗縣警
    察局頭份分局員警兼會計甲○○到院證述屬實，復有如附表一所示頭份分局員警
    各項薪俸等項之印領清冊、被告送交臺灣銀行頭份分行之薪資轉帳清冊（內含陳
    映汝部分將磁碟紀錄轉為書面紀錄）、被告再自行製作之轉帳清冊（含被告自行
    蓋用其偽刻臺灣銀行頭份分行之轉帳章及乙○○姓名章）、被告以陳映汝名義在
    臺灣銀行頭份分行開設用以轉帳之000000000000號帳戶之存摺簿、
    被告於臺灣銀行頭份分行開設之000000000000號帳戶存摺簿各一本
    、被告偽造之臺灣銀行頭份分行轉帳章、乙○○姓名章各一顆扣案足佐證，照片
    九幀在卷足憑（參見偵查卷第四七三頁至第四七五頁），足認被告丙○○上開之
    自白與事實相符，應堪信為真實。事證明確，被告丙○○之犯行，洵堪認定。
二、被告丙○○製作不實之印領清冊，再將各該清冊送請不知情之上級單位審核，係
    犯刑法第二百十六條、第二百十三條之行使公務員登載不實罪；又轉帳清冊雖係
    被告丙○○職務上所製作之公文書，惟既經提交臺灣銀行頭份分行，經該分行承
    辦人員於轉帳完成後，加蓋轉帳章及承辦人員姓名章，係證明該行員業依被告製
    作之轉帳清冊，轉帳完成，核其性質乃屬私文書，被告丙○○另行製作與原不實
    之印領清冊相符之轉帳清冊，以供上級查核，係犯刑法第二百十六條、第二百十
    條之行使偽造私文書罪；被告丙○○收受經臺灣銀行頭份分行承辦人員加蓋之轉
    帳章及姓名章後，本應留存，屬被告職務上掌管之文書，被告丙○○竟對其職務
    上所掌管之上開轉帳清冊予以銷毀，則係犯刑法第一百三十八條毀棄公務員職務
    上掌管之文書罪；被告丙○○利用其擔任頭份分局出納，負責該分局員警之薪俸
    、超勤薪貼、年終獎金及考績獎金核報職務之機會，以不實之印領清冊，蒙蔽上
    級詐取財物，則係犯貪污治罪條例第五條第一項第二款利用職務上之機會詐取財
    物罪。被告丙○○利用不知情之業務承辦人員，依該轉帳清冊登載之內容完成轉
    帳，及利用不知情之刻印店人員偽刻臺灣銀行頭份分行之轉帳章、乙○○姓名章
    ，均應論以間接正犯。被告丙○○製作不實之印領清冊後，將各該清冊送上級單
    位審核，其登載不實之低度行為，已為行使之高度行為所吸收，不另論罪。被告
    偽刻之轉帳章，雖刻有臺灣銀行頭份分行名義，惟其下另刻有「轉帳」字樣，是
    該轉帳章僅為臺灣銀行頭份分行內之部分識別，尚難認為係表示臺灣銀行頭份分
    行之印信，應僅認為係刑法第二百十七條第一項之印章。被告丙○○偽刻臺灣銀
    行頭份分行轉帳章及乙○○姓名章後，蓋在其所另行製作與原不實之印領清冊相
    符之轉帳清冊上，其偽造印章之行為，係偽造私文書之部分行為；被告丙○○偽
    造上開不實之轉帳清冊後持以行使，其偽造之低度行為已為高度之行使行為所吸
    收，均不另論罪。被告丙○○先後多次行使公務員登載不實、行使偽造私文書、
    毀棄公務員職務上掌管之文書及利用職務上之機會詐取財物等犯行，均時間緊接
    ，所犯罪名之構成要件相同，顯係皆基於概括之犯意而為，應依連續犯之規定，
    各論以一罪，並均依法加重其刑。被告丙○○所犯上開四罪，有方法結果之牽連
    關係，應依刑法第五十五條後段牽連犯之規定，從一重之連續利用職務上之機會
    詐取財物罪處斷。爰審酌被告丙○○身為公務人員，不知奉公守法廉潔自持，竟
    財迷心竅，利用職務上之機會，前後詐取公帑近千萬元，致國庫遭受不少損失，
    理應重罰，惟念其並無前科紀，素行良好，犯後能坦白承認，深表悔意，並配合
    所屬機關核對所有帳冊，已由其父代償五百三十萬元予苗栗縣警察局，有該局收
    款收據一紙在卷足憑，其在臺灣銀行頭份分行帳戶內之存款二百二十九萬七千九
    百五十七元，停職後在頭份分局尚未領取之薪津十四萬九千七百七十元，及在苗
    栗縣頭份鎮名下之不動產，亦被本院執行處發假扣押執行命令查扣中，被告丙○
    ○並未對該執行命令聲明異議，犯後態度良好等一切情狀，從輕量處如主文所示
    之刑，並依貪污治罪條例第十七條規定宣告褫奪公權五年，以資懲儆。又貪污治
    罪條例第十條第二項雖規定所得財物之全部或一部無法追繳時，應追徵其價額，
    或以其財產抵償之，但必限於所得者為金錢以外之其他財物無法追繳時，始應追
    徵其價額，如所得財物為金錢而無法追繳時，則應以其財產抵償之，不發生追徵
    價額之問題（最高法院七十三年台上字第六二八四號、九十一年度台上字第三九
    二九號判決意旨參照），故本案被告丙○○貪污所得之財物九百五十一萬八千零
    十四元，自應依貪污治罪條例第十條第一項、第二項之規定予以追繳，如全部或
    一部無法追繳時，則以其財產抵償之。另被告丙○○偽造之臺灣銀行頭份分行轉
    帳章一顆、乙○○之姓名章一顆，及附表二所示偽造臺灣銀行頭份分行轉帳章及
    乙○○姓名章之印文共四十一枚，則均應依刑法第二百十九條之規定予以沒收。
據上論斷，應依刑事訴訟法第二百九十九條第一項前段，貪污治罪條例第五條第一項
第二款、第十條第一項、第二項、第十七條，刑法第十一條、第五十六條、第一百三
十八條、第二百十六條、第二百十條、第二百十三條、第二百十九條、第五十五條後
段、第三十七條第二項，判決如主文。
本案經檢察官洪清秀到庭執行職務。
中      華      民      國    九十二    年      九      月      九      日
                                    臺灣苗栗地方法院刑事第一庭
                                            法  官  柳  章  峰
右正本證明與原本無異。
如不服本判決應於送達後十日內向本院提出上訴狀（須附繕本）。
中      華      民      國    九十二    年      九      月      九      日
                                            書記官  歐  明  秀
附錄論罪科刑法條
刑法第一百三十八條
(妨害職務上掌管之文書物品罪)
毀棄、損壞或隱匿公務員職務上掌管或委託第三人掌管之文書、圖畫、物品，或致令
不堪用者，處五年以下有期徒刑。
刑法第二百一十條
(偽造變造私文書罪)
偽造、變造私文書，足以生損害於公眾或他人者，處五年以下有期徒刑。
刑法第二百一十三條
(公文書不實登載罪)
公務員明知為不實之事項，而登載於職務上所掌之公文書，足以生損害於公眾或他人
者，處一年以上七年以下有期徒刑。
刑法第二百一十六條
(行使偽造變造或登載不實之文書罪)
行使第二百十條至第二百十五條之文書者，依偽造、變造文書或登載不實事項或使登
載不實事項之規定處斷。
貪污治罪條例第五條
有下列行為之一者，處七年以上有期徒刑，得併科新台幣六千萬元以下罰金：
一  意圖得利，擅提或截留公款或違背法令收募稅捐或公債者。
二  利用職務上之機會，詐取財物者。
三  對於職務上之行為，要求、期約或收受賄賂或其他不正利益者。
前項第一款及第二款之未遂犯罰之。


司法院資訊處製作；財團法人民間司法改革基金會備份。
